ACORDAO-COMPLETO-2318835

ACÓRDÃO 3328/2019 ATA 12/2019 - PRIMEIRA CÂMARA

VISTOS, relatados e discutidos estes autos de tomada de contas especial, instaurada em razão de irregularidades ocorridas em contrato firmado pelo Hospital Federal do Andaraí (HFA) com a empresa Unirio Manutenção e Serviços Ltda.,
ACORDAM os Ministros do Tribunal de Contas da União, reunidos em sessão da 1ª Câmara, ante as razões expostas pelo Relator em:
9.1. julgar regulares com ressalva as contas dos srs. Dásio Lopes Simões e Wilson José Coelho Matheus, dando-lhes quitação, nos termos dos arts. 1°, inciso I; 16, inciso II; 18 e 23, inciso II, da Lei 8.443/1992; 
9.2. julgar irregulares as contas da empresa Unirio Manutenção e Serviços Ltda., condenando-a ao pagamento da quantia abaixo relacionada, com a incidência dos devidos encargos legais, calculados a partir da data correspondente até o efetivo recolhimento, na forma da legislação em vigor, nos termos dos arts. 1°, inciso I, 16, inciso III, alínea "c", 19 e 23, inciso III, da Lei 8.443/1992:
	DATA
	VALOR (R$) 

	9/10/2012
	10.286,84

9.3. fixar o prazo de 15 (quinze) dias, a contar da data da notificação, para que a responsável de que trata o subitem anterior comprovem, perante o Tribunal, o recolhimento das referidas quantias aos cofres do Hospital Federal do Andaraí, nos termos do art. 23, inciso III, alínea "a", da Lei 8.443/1992 c/c o art. 214, inciso III, alínea "a", do Regimento Interno do TCU (RI/TCU) ;
9.4. aplicar ao responsável abaixo arrolado, individualmente, a pena de multa prevista no art. 57 da Lei 8.443/1992, de acordo com os valores indicados:
	Responsável
	Valor (R$) 

	empresa Unirio Manutenção e Serviços Ltda.
	7.400,00

9.5. fixar o prazo de 15 (quinze) dias, a contar da data da notificação, para que a responsável de que trata o subitem anterior comprove, perante o Tribunal (art. 214, inciso III, alínea "a", e 269 do RI/TCU) , o recolhimento da referida quantia aos cofres do Tesouro Nacional, atualizadas, quando pagas após seu vencimento, monetariamente desde a data de prolação deste acórdão até a do efetivo recolhimento, na forma da legislação em vigor; 
9.6. autorizar a cobrança judicial das dívidas, caso não atendidas as notificações, nos termos do art. 28, inciso II, da Lei 8.443/1992;
9.7.autorizar, desde já, caso requerido, o parcelamento das dívidas em até 36 (trinta e seis) parcelas mensais e consecutivas, alertando os responsáveis de que a falta de pagamento de qualquer parcela importará no vencimento antecipado do saldo devedor, nos termos do art. 26 da Lei 8.443/1992, c/c o art. 217 do Regimento Interno/TCU;
9.8. dar ciência deste acórdão à Procuradoria da República no Estado do Rio de Janeiro, nos termos do art. 16, § 3º, da Lei 8.443/1992.

Tomada de contas especial, instaurada em razão de irregularidades ocorridas em contrato firmado pelo Hospital Federal do Andaraí (HFA) com a empresa Unirio Manutenção e Serviços Ltda.

Primeira Câmara

Hospital Federal do Andaraí.

3. Responsáveis: srs. Dásio Lopes Simões (CPF: XXX.308.947-XX) e Wilson José Coelho Matheus (CPF: XXX.867.427-XX) e empresa Unirio Manutenção e Serviços Ltda. (CNPJ: 36.529.998/0001-63)

13.1. Ministros presentes: Walton Alencar Rodrigues (Presidente), Benjamin Zymler (Relator) e Vital do Rêgo.
13.2. Ministro-Substituto convocado: Augusto Sherman Cavalcanti.
13.3. Ministro-Substituto presente: Weder de Oliveira.

ACORDAO-COMPLETO-2435216

Acórdão de Relação 11933/2020 - Primeira Câmara

Acórdão de Relação

BENJAMIN ZYMLER

Cuidam os autos de tomada de contas especial referente a irregularidades havidas no Contrato 08/2012 (peça 1, p. 44-69) , firmado pelo Hospital Federal do Andaraí (HFA) com a empresa Unirio Manutenção e Serviços Ltda. para prestação de serviços de limpeza técnica em ambiente hospitalar, conservação de bens móveis e imóveis e das áreas verdes com disponibilização de mão de obra, produtos, materiais, insumos e equipamentos para cobrir uma área total de 51.100 m2 daquele hospital.
2.	O contrato, celebrado em 1/6/2012, foi decorrente do pregão 10/11 e tinha vigência de doze meses, com valor mensal de R$ 650.000,00 e anual de R$ 7.800.000,00. Por meio do 1° Termo de apostilamento (peça 1, p. 93-94) , datado de 1/10/2012, o valor mensal do contrato, retroativo à data de sua assinatura, passou para R$ 718.959,49 e o anual para R$ 8.627.513,88.
3.	Em observância ao exigido nos itens 9.7 a 9.10 do termo de referência (peça 1, p. 6-7) , a Unirio fez constar, na sua proposta, além da previsão de 246 serventes e 16 encarregados, os seguintes profissionais para atendimento do objeto da contratação (peça 1, p. 17, 42 e 78) :
	Funcionários
	Quantidade
	Custo unitário mensal

	Supervisor
	1
	4.119,40

	Preposto
	1
	3.909,52

	Técnico de Segurança do Trabalho
	1
	4.198.89

	Enfermeiro
	1
	4.087,21

	Limpador de Fachadas 12x36 diurno
	2
	2.397,42

	Coletor de Resíduos Plantão 12x36 dDiurno
	10
	2.771,89

	Assistente Administrativo
	1
	2.835,31

	Almoxarife 12x36 diurno
	2
	2.763,34

	Almoxarife 12x36 noturno
	2
	3.198,93

	Jardineiro
	1
	3.375,42

	Auxiliar de Jardinagem
	1
	2.491,52

4.	Foi constatado o reiterado cometimento de falhas na execução do contrato, em descumprimento a sua clausula nona, tais como: a) falta de contratação de enfermeira nos meses de julho a setembro de 2012; b) não pagamento de benefícios aos terceirizados; c) falta de material e insumos básicos de limpeza; d) não reajuste dos valores de alimentação dos diaristas; e) ausência de substituição dos uniformes rasgados dos funcionários; f) pagamento incorreto de adicional de insalubridade; f) problemas no depósito do vale transporte e do FGTS.
5.	Foram então aplicadas diversas sanções pecuniárias que evoluíram para a rescisão unilateral do contrato em 17/1/2013, conforme determinação nesse sentido do Diretor Geral do HFA (peça 1, p. 95-101, 105-120 e 131-137) .
6.	O remanescente do contrato rescindido foi assumido pela empresa Ferlim Serviços Técnicos Ltda. mediante celebração do Contrato 2/2013, o qual, por conta de irregularidades constatadas na inspeção já referida, foi também objeto de instauração de tomada de contas especial.
7.	Realizada inspeção por equipe de auditoria desta Corte, foram levantadas informações pertinentes aos processos de pagamento de julho a dezembro de 2012 do contrato 08/2012 (peças 39-40 e peça 2 p. 66-399) . Dessas informações, constatou-se que a contratada disponibilizara quantitativos de funcionários em número inferior aos estabelecidos contratualmente, o que acarretaria pagamentos a maior no total de R$ 228.929,49, assim caracterizados:
	Cargo
	Quantidade
	Valor unitário (R$) 
	Valor mensal (R$) 
	Meses
	Valor total (R$) 

	Supervisor
	1
	4.119,40
	4.119,40
	Julho e Agosto
	8.238,80

	Preposto
	1
	3.909,52
	3.909,52
	Julho
	3.909,52

	Técnico de segurança do trabalho
	1
	4.198,89
	4.198,89
	Julho e Setembro a Dezembro
	20.994,45

	Enfermeiro
	1
	4.087,21
	4.087,21
	Julho e Agosto
	8.174,42

	Limpador de fachada
	2
	2.397,42
	4.794,84
	Julho a Dezembro
	28.769,04

	Coletor de resíduo
	9
	2.771,89
	24.947,01
	Julho a Dezembro
	149.682,06

	Almoxarife - diurno
	1
	2.763,34
	2.763,34
	Julho
	2.763,34

	Almoxarife - noturno
	2
	3.198,93
	6.397,86
	Julho 
	6.397,86

8.	Foi então realizada a citação da empresa Unirio Manutenção e Serviços Ltda., do Diretor Geral do HFA à época dos fatos, sr. Dásio Lopes Simões, que autorizou os pagamentos das faturas e do servidor designado para fiscalizar o contrato sr. Wilson José Coelho Matheus (peça 1, p. 70) . 
9.	Dando sequência ao feito, a unidade técnica assim se manifestou:
A correspondência com o ofício citatório de peça 18, dirigida à empresa Unirio Manutenção e Serviços Ltda., não foi entregue em razão de mudança do destinatário, conforme comprova a peça 30. Em função disso, e tendo em vista o que constou no pronunciamento do Serviço de Protocolo da Secex/RJ (peça 32) acerca da impossibilidade de localizar o endereço atual da empresa ou de seus representantes, a citação da Unirio foi realizada mediante o edital de peça 34.
Os citados, à exceção da empresa Unirio, manifestaram-se nos autos nas peças 35-36, cujo teor e devida análise serão apresentados nos tópicos seguintes.
Responsável Dásio Lopes Simões
O responsável, Diretor Geral do Hospital Federal do Andaraí à época dos eventos danosos, e nessa condição autorizador dos pagamentos indevidos de julho a dezembro de 2012 do Contrato 8/2012, apresentou defesa por intermédio de advogado (peça 35) .
Com o propósito de afastar a responsabilização que recai sobre o ex-gestor do HFA, derivada do fato de pagamentos do Contrato 8/2012 ocorrerem, no período considerado, sem a implementação das glosas devidas por disponibilização de terceirizados em quantitativo inferior ao estabelecido contratualmente para os serviços extraordinários desse contrato, o defensor desse responsável procura demonstrar a inexistência do débito imputado.  
Antes disso, porém, o causídico trata de traçar a situação administrativa do hospital á época da gestão do responsável, marcada pela falta de autonomia, já que o DGH - Departamento de Gestão Hospitalar, instituído em decorrência do processo de refederalização dos hospitais municipais, passou a centralizar toda a gestão das unidades hospitalares federais.
Acentua que, no caso do HFA, essa situação ganhara vulto, dado que, à época do processo de refederalização, o hospital não dispunha de estrutura administrativa própria, sendo assim no início do referido processo apadrinhado pelo Into, que deixou como legado o sucateamento do hospital. 
Relata que a restauração da autonomia do HFA, que teve lugar nos idos de 2008, não se deu de forma plena, dada a centralização administrativa exercida pelo DGH.
Aponta ainda que o HFA viu sua tradição de ter seu dirigente máximo escolhido por seu corpo médico não respeitada com a indicação, na gestão que antecedeu a do responsável, de médico de outra unidade, que mais a frente veio a se tornar coordenador administrativo do próprio DGH, para lá transferindo boa parte da equipe administrativa que constituíra para administrar o hospital. 
Com isso, o responsável, ao assumir a direção do DGH, lá permanecendo no período de 1/4/2011 a 2/8/2013, cargo esse investido das competências de ordenador de despesa, que implica "firmar ordens de pagamento, com o devido atesto de serviços aprovados pela estrutura de controle e fiscalização existente", viu-se diante da persistência da falta de autonomia do HFA frente ao DGH.
Adentrando propriamente no mérito, assegura o causídico que não só foram ordenadas glosas no contrato em questão, "nas faturas de setembro, outubro, novembro e dezembro de 2012, apuradas pela fiscalização e demais órgãos da Administração no hospital" e em razão da contratada atuar em "total desconformidade com o pactuado com a Administração", como o seu montante superou o valor do débito de que cuida esta TCE.
Menciona as "fls. 346/674" como repositório das informações acerca dessas glosas, que abrangem: "Fatura mês de setembro - fls. 486 - glosa R$ 5.960,51, Fatura mês de outubro -fls. 538 - glosa R$ 11.173,67, Fatura mês de novembro -fls. 612 - glosa R$ 388.238,07, Fatura mês de dezembro-fls. 674 - glosa R$ 38.040", importando assim num total glosado de "R$ 443.412,79".  
Considera, portanto, que o defendente "promoveu de forma adequada os pagamentos decorrentes do contrato HFA 08/2012", tudo em "consonância com o atesto da fiscalização, relatórios de inspeção e pronunciamentos dos demais órgãos de função delegada", empreendendo assim "todas as ações administrativas necessárias à preservação do erário público".
Insiste que "não procede a imputação alegada de que foram autorizados pagamentos de julho a dezembro de 2012 do Contrato 8/2012 pelo Defendente, sem propor a devida glosa", dado o compilado acima quanto ao total efetivamente glosado no âmbito de sua gestão. Em face disso, sustenta que "devem ser acolhidas as razões de defesa, para afastar a alegada omissão do Defendente em propor glosas, com a determinação de seu arquivamento".
Trata, a seguir, da compartimentalização de atribuições no que se refere ao processamento das despesas públicas. Destaca que, em tal processamento, tem-se, via de regra, "obrigação preexistente de pagamento de serviço prestado" derivada "de contrato celebrado pela administração", ainda que tacitamente, e, por conseguinte, "cabe ao fiscal e ao Serviço de Controle e Contratos a verificação da admissibilidade de prosseguimento ao processo financeiro", com a devida certificação de "que os preços e serviços estavam de acordo ao pactuado para possibilidade de liquidação da despesa".
Prossegue, no trato desse assunto, discorrendo sobre o instituto da licitação e as incumbências afetas à comissão de licitação, valendo-se, para tanto, das lições de Celso Antônio Bandeira Melo acerca do tema. Voltando à questão da compartimentalização de atribuições na administração do HFA, deixa assente que "uma sucessão de condutas culmina com a determinação do pagamento dos serviços prestados". 
Alega ainda que "unicamente foram autorizados os respectivos pagamentos após o 'atesto' de servidor responsável pela verificação dos serviços, e de conformidade com seus relatórios". Quanto às "autorizações de pagamento tidas erroneamente como irregulares", garante que " seguiram todas as normas internas, bem como que os servidores responsáveis atestaram favoravelmente ao prosseguimento do processo financeiro". Acrescenta que tais servidores certificaram que "todos os atos praticados estavam em estrita conformidade legal, comandando, de acordo com a apuração dos mesmos, a necessária glosa, se cabível", e, diante disso, restou "ao ordenador de despesas liquidar os pagamentos".
Acerca dessa temática, traz à lume decisão do TCU (Acórdão 3369/2010-TCU-Plenário- Relator Aroldo Cedraz, julgamento do TC Processo 003.329/2008-4) que afastou a responsabilidade de dirigente máximo de órgão. A matéria posta nesse arresto cuidava de pagamentos por serviços inexistentes, que mereceram, entretanto, o devido atesto dos servidores encarregados da fiscalização do contrato. A referida exclusão de responsabilidade fundamentou-se no entendimento de que os "gestores observaram os ritos previstos para liquidação da despesa e foram induzidos a erro pelos atos ilegais". 
O defensor considera assim, ante o decidido prelo próprio TCU, que não seria razoável o "gestor rever todos os atos administrativos praticados por seus subordinados", considerando que isso significaria "inviabilizar a gestão como um todo", além do que há normalmente a presunção "de que os contratos estão sendo executados nos termos pactuados e os cálculos obedecem aos acordos e a seus respectivos aditivos".
Ainda em relação à "discussão da responsabilidade do agente público em situação de delegação de competência", alude o causídico a outro julgado do TCU, Acórdão 372/2001-TCU-Segunda Câmaraâmara, pelo qual esta Corte de Contas expôs o entendimento de que "a autoridade que delega competência não deve responder por todos os atos posteriores, praticados pelos subordinados delegados". Vale-se, para respaldar o entendimento adotado pelo TCU, da dicção do art. 80, § 2º, do Decreto Lei 200/67, segundo o qual o "ordenador de despesa, salvo conivência, não é responsável por prejuízos causados à Fazenda Nacional decorrentes de atos praticados por agente subordinado que exorbitar das ordens recebidas" 
In casu, anota que, como a documentação em que o ordenador de despesa se baseou para determinar pagamentos guardava conformidade com eles, não seria o caso de cogitar de "falta de zelo por parte do citado, não tendo ocorrido nenhum atentado ao princípio de moralidade administrativa".
Repisa que "as glosas foram realizadas", não devendo persistir a dívida que impõem ao ex-gestor, "sob pena de propiciar ao Erário público enriquecimento sem causa, em detrimento de um servidor com ficha funcional ilibada".
Quanto à eventual culpa do responsável, cuida seu defensor de afastá-la, seja aquela na modalidade de in vigilando ou in eligendo, seja a de natureza aquiliana.
No caso da in vigilando ou in eligendo, defende ser incabível sua configuração na medida em que "os atos praticados foram cercados de todos os meios legais para assegurar a regularidade de atos administrativos", havendo espaço tão somente para recair a obrigação de indenizar sobre "a empresa que eventualmente tivesse se beneficiado de pagamentos indevidos, assim identificados posteriormente".
Já em relação à dita aquiliana, que somente se faz presente quando alguém, por ato próprio, venha a ferir bem alheio, sustenta que não é o caso de inculpar o responsável. Alega que, embora "o dever de não lesar abrange a vigilância sobre servidores dependentes do culposo", há que se atentar quanto à participação de elementos subordinados e de consultoria (no caso a consultoria jurídica da União) que concorrem para a atuação do gestor e também a subsidiam. 
E, dentro desse contexto, o ex-diretor do HFA, agindo também na qualidade de ordenador de despesas, "não mediu esforços para resolver todas as práticas de atos ordenados logicamente com a finalidade de condicionar o exercício de competência e atingir certo resultado", desse modo "exaurindo os limites inerentes à atividade administrativa aqui desenvolvida até então". 
Discorre ser imprescindível que a aplicação da norma legal não ignore a incidência de forma objetiva do princípio da proporcionalidade, derivado da doutrina alemã e que na doutrina anglo-americana toma a forma na chamada "ponderação dos interesses conflito (balance of convenience) ",  de modo que se sopese "os fatos e suas consequências jurídico-administrativas", evitando assim a "imputação de responsabilidade desarrazoada, que não guarde relação com a gravidade e a lesividade do ato praticado". 
Pondera que, dentre as possíveis irregularidades elencadas nesta TCE, não se aponta qual tenha sido provocada por ato do defendente", sendo que é sabido que "a responsabilidade é um complemento necessário do dever e da obrigação, preceito que se extrai da obra de Augusto Aguiar (Da Responsabilidade Civil, 9º ed. vol. I, São Paulo, Forense, 1994: 2) ".
Ademais, aduz que, no caso em comento, "não se aponta a presença de desvio, apropriação, malbaratamento ou dilapidação de bens ou haveres da União". Tampouco considera presente "o dolo e a má-fé nos atos imputados como irregulares, pois todas as medidas para regular atendimento das normas legais foram tomadas".
Lamenta que, inobstante o responsável ter no passado "tomado todas medidas e em momento oportuno com relação ao contrato HFA 08/2012, aplicando multas, sanções e até mesmo rescindindo o contrato com a empresa Unirio", vê-se agora, ao tomar conhecimento de uma imputação de prática de irregularidade, "exposto a consequências desagradáveis, ao qual não deu causa" e sem poder, já que não está mais no exercício do cargo, "promover a captação de elementos para implementar sua defesa".
No fecho do seu arrazoado, o defensor do ex-gestor do HFA rememora que foram sim, conforme o contido nestes autos evidencia, implementadas "glosas relativamente ao descumprimento dos quantitativos de pessoal previstos contratualmente", o que ocorreu em decorrência do documentado e orientado a respeito pelos agentes delegados. 
Diante disso tudo, e dado que o responsável se portou com "total boa-fé e lisura na prática dos atos de gestão", enfatiza que "não se vislumbra a subsistência da presente imputação, que merece ser revista, com o arquivamento do presente procedimento".
 Pleiteia, por fim, o devido acolhimento das razões da defesa do responsável, com a consequente decretação da "total improcedência das imputações que lhe são formuladas", visto que:
houve a "efetivação de glosas nas faturas de setembro a dezembro de 2012", superando inclusive os valores indicados nesta TCE;
cabe afastar "qualquer omissão e responsabilidade pelas constatações que lhe são imputadas, devendo seu nome ser excluído do rol de responsáveis nos termos da fundamentação" que aqui se aduziu;
agiu o referido agente com total probidade e boa-fé, não causando qualquer dano ou prejuízo aqueles. Indicados.
Análise defesa de Dásio Lopes Simões
De início, cabe notar que, especificamente no que concerne à suposta falta de autonomia do HFA em relação ao DGH, a defesa não se fez acompanhar de documentos que demonstrassem, in casu, que a conduta do responsável fora moldada ou condicionada por algum tipo de intervenção desse órgão, ou mesmo que daí resultou algum impacto nas questões tratadas nesta TCE.
Quanto às glosas apontadas pela defesa, cujo somatório, alega o responsável, ultrapassaria inclusive o montante de débitos imputados nesta TCE, vejamos a que se referem:
a pertinente ao mês de setembro de 2012 diz respeito à falta, sem a devida cobertura pela contratada, de terceirizados enfermeiro e encarregado, consoante esclarecido no documento de fiscalização do contrato de peça 2, p. 153, tendo a glosa sido realmente efetivada, pelo que se verifica do teor do documento de peça 2, p. 204 e do valor expresso na ordem bancária que efetivou o pagamento da fatura desse mês (peça 2, p. 212) ;
a relativa ao mês de outubro de 2012 abarca faltas de auxiliares de serviço geral, que integram os chamados serviços ordinários da contratação, e também de enfermeiro e jardineiro, que compõem o plantel responsável pelos serviços extraordinários, consoante relatado no documentos de fiscalização do contrato de peça 2, p. 213 e 216, tendo ocorrido a respectiva glosa dessas faltas, conforme se pode observar  no contido nos documentos de peça 2, p. 258-259 e  no  valor constante da ordem bancária que efetivou o pagamento da fatura desse mês;
a concernente ao mês de novembro de 2012, num total de R$ 388.238,07, conforme totalização contida no documento de peça 2, p. 326-326 , decorre, na verdade, da aplicação de multas na contratada por cometimento de faltas contratuais, conforme fica claro ao se consultar o material disponível nos autos a respeito dessa matéria já mencionado no item 4-IV) supra, irregularidades contratuais essas apuradas nos processos administrativos 33367.009377/2012-76, 33367.009807/2012-50, 33367.00974812012/2012-10, 33367.009767/2012-46, 33367.007763/2012-23 e 33367.010199/2012-26 (no último deles  se aplicou multa no valor de R$ 172.550,27 e, em cada um dos demais, o valor da sanção foi de R$ 43.137,56) , tendo havido efetivamente a cobrança desse conjunto de sanções pecuniárias, como se vê no contido no documento de  peça 2, p. 332 e no valor expresso na ordem bancária (peça 2, p. 334) pertinente ao pagamento da fatura do referido mês;
a referente ao mês de dezembro de 2012 engloba um total de 345 faltas de terceirizados, das quais 287 são pertinentes aos profissionais  executores dos serviços ordinários da contratação, e 58 pertinentes a uma parcela dos profissionais (enfermeiro, jardineiro, limpador de fachadas e  coletor de resíduos profissionais) executores dos serviços extraordinários da avença, consoante relatado e consolidado nos documentos de fiscalização do contrato de peça 2, p. 379-390, tendo ocorrido a respectiva glosa dessas faltas, conforme se pode observar no contido nos documentos de peça 2, p. 392 e 394, e  no  valor constante da ordem bancária que efetivou o pagamento da fatura desse mês ( peça 2, p. 397) .
O confronto do relatado acima com as tabelas analíticas de apuração do débito (peça 11) deixa evidente que nenhuma das glosas apontadas pelo defendente, especialmente as pertinentes a multas impostas à contratada, referem-se às ocorrências determinantes da instauração desta TCE. 
Vale notar que, mesmo as glosas arroladas pelo responsável pertinentes a faltas de terceirizados integrantes do plantel de serviços extraordinários, meses de setembro, outubro e dezembro de 2012, dizem respeito a meses e categorias profissionais não contemplados na tabela de apuração do débito em questão. A título de exemplo, a consulta à parte da referida tabela relativa a enfermeiro revela que não constou do apurado o mês de agosto, mês de competência esse em cuja fatura, como visto acima no item 45-I) , foi promovida pelo HFA a devida glosa em função da não disponibilização pela contratada do referido profissional.
Improcedente, portanto, o alegado pelo responsável quanto à inexistência de débitos a merecerem apuração mediante a presente TCE.
Consoante se verifica no alegado pela defesa, o ex-gestor do HFA procura se eximir de qualquer responsabilização quanto às irregularidades aqui tratadas, escorando-se, para tanto, na repartição de competências que vigora na unidade. 
 A repartição de competências aludidas pelo responsável não pode ser tomada como um salvo conduto para a cúpula administrativa dos órgãos públicos. Certamente não se espera que os dignitários de um determinado órgão se transformem em revisores de todo e qualquer ato dos agentes que efetivamente operacionalizam a atuação do ente estatal. Contudo, isso não significa conferir imunidade à posição de dirigente no que concerne à responsabilidade pelas falhas cometidas por seus subordinados, já que, inserto nos poderes que o cargo lhe investe, encontra-se o de controlar as ações daqueles que a ele se reportam. Pode-se mencionar, como exemplo de entendimento nesse sentido, a abordagem do tema no Acórdão 1141/2003-TCU-Primeira Câmara.
O decisum colacionado pelo defendente, Acórdão 3369/2010-TCU-Plenário- Relator Aroldo Cedraz, não concorre para mitigar ou mesmo elidir sua responsabilidade, visto que o caso lá tratado não se amolda à matéria posta nos presentes autos. 
O precedente do TCU cuida de pagamentos a maior por serviços de engenharia (obras) , possibilitados por medições que não captaram que o realizado pela contratada estava aquém do cobrado por ela em suas notas fiscais. Não bastassem os tipos de serviços serem de natureza bem distintas, um serviço técnico de engenharia e o outro serviço continuado de conservação e limpeza, a expertise exigida para o atesto da realização de obras torna difícil para o ordenador de despesas não versado em engenharia detectar eventual falha técnica, ou mesmo fraude, presente na medição que ampara o pagamento por ele autorizado.
Diferente é o caso dos serviços continuados objeto desta TCE. A constatação de conformidade da prestação dos serviços com a previsão contratual prescinde de técnica específica ou de geração de documento de controle de difícil compreensão. Dessa forma, o ordenador de despesa não teria maiores dificuldades em detectar a falha que levou ao dano ao erário objeto deste processo.
Quanto ao invocado, Acórdão 372/2001-TCU-Segunda Câmara e art. 80, §2º, do Decreto Lei 200/67, para também eximir de responsabilidade o ex-gestor do HFA, não se prestam eles a alcançar o referido intento. Ambos tomam como premissa a ocorrência de ato praticado em exorbitância à competência que foi delegada, o que não se deu no caso aqui tratado. O processamento da liquidação das despesas em questão, a cargo do fiscal do contrato, não fugiu à praxe vigente e, portanto, descabido tê-lo como subsumido ao invocado pelo defendente. 
O dito a respeito da ausência má-fé e dolo na atuação do ex-diretor não interfere na responsabilização levada a efeito nestes autos, uma vez que a caracterização de tais elementos não é imprescindível para que os arrolados nos processos desta Corte de Contas respondam pelas irregularidades constatadas, conforme lição nesse sentido contida no Acórdão 635/2017-TCU-Plenário, Relator Aroldo Cedraz. Além disso, a inexistência de atos de locupletamento por parte daquele a que se imputam irregularidades, ou de que resultem malbaratamento ou mesmo dilapidação dos haveres da União, também não se erige em pressuposto para a responsabilização, consoante se apreende do decidido a respeito no Acórdão 2367/2015-TCU-Plenário, Relator Benjamin Zymler.
Já o asseverado quanto à exclusão culpa in vigilando ou eligendo não é o caso, pois a responsabilização de que se cuida aqui diz respeito a ato próprio do gestor, qual seja, a autorização dos pagamentos à contratada sem a devida contabilização das glosas decorrentes das ocorrências irregulares apontadas neste processo.
O aduzido relativamente à culpa aquiliana retoma o já alegado quanto à repartição de competências, matéria já devidamente enfrentada e rebatida em tópico acima do presente exame da defesa desse responsável.
Não se vislumbra, outrossim, qualquer excesso na presente responsabilização do gestor em questão capaz de merecer reprimendas ou ajustes por força da aplicação do princípio da proporcionalidade ou de seu congênere anglo-americano balance of convenience.
Realizados, desse modo, os devidos exames, merecem ser rejeitadas as alegações de defesa desse responsável.
Responsável Wilson José Coelho Matheus
Esse responsável atuou como Fiscal Operacional, designado pela Portaria GD/HFA 60, de 5/6/2012, do contrato 08/2012. A imputação de responsabilidades que recai sobre ele decorre do fato de ter, na referida condição de fiscal, atestado a efetiva prestação do serviço de limpeza técnica em ambiente hospitalar dos meses de julho a dezembro de 2012 do Contrato 8/2012 sem informar que os quantitativos disponibilizados de profissionais de diversas categorias envolvidos nos serviços extraordinários da avença eram inferiores aos estabelecidos contratualmente.
O responsável na abertura do arrazoado (peça 36) de sua defesa, e ao fim dela, sinaliza que teve problemas em obter, junto ao hospital, documentos pertinentes à contratação de seu interesse. No decorrer de seu relato, detalha como procedeu em relação à fiscalização que estava ao seu cargo.
Esclarece, inicialmente, que "todos os processos de fiscalização e relatórios eram remetidos ao serviço de contratos, setor esse que, juntamente com a Coordenação administrativa, definir as rotinas a serem observadas pelos fiscais do contrato, considerando que os servidores federais não tinham experiência nesse tipo de atuação. .
Pontua que as ditas rotinas tratavam tão somente de verificar se a nota de prestação de serviço vinha com: "comprovante de recolhimento do INSS e do FGTS, pagamento dos vales transportes e alimentação e relação dos funcionários". 
Quanto ao fluxo de documentos, assinala que as notas de prestação de serviço eram encaminhadas para o setor, ao passo que as faltas, as quais "eram tiradas do livro da zeladoria e conferência nos cartões de ponto", seguiam em relatório à parte.
Informa que as atribuições dos fiscais ficavam restritas a indicação das faltas nos relatórios, cabendo ao Serviço de Contratos, juntamente com a Coordenação de Administração, impor "descontos, advertências e demais punições" à contratada.
Em relação ao contrato em questão, salienta que o HFA "reteve as notas de pagamento por razão do descumprimento das obrigações trabalhistas, já que ficou por três meses sem pagar os salários".
Encaminha, em anexo, cópias do: despacho e Memorandos enviados ao Serviço de Contratos do HFA, nos quais "foram apontados todas as irregularidades praticadas pela empresa Unirio Manutenção e Serviço Ltda.".
Acerca do material anexado em seu arrazoado, acrescenta que dele fazem parte cópia da analise da resposta da empresa sobre irregularidades que apontou e o "pedido do Serviço de Orçamento e Finança para extensão de prazo para liberação das cópias das notas ficais onde poderão ser vistas a relação nominal e a identificação dos colaboradores"
Anota, por fim, que "existe um erro nas datas nas emissões dos memorandos, onde deveria ser lido 2013 está escrito 2012".
Análise defesa de Wilson José Coelho Matheus
O relatado, de forma minuciosa pelo defendente, acerca do modo como se dava a fiscalização do contrato em apreço não aproveita à defesa, visto que de tal exposição não se extrai elemento ou circunstância que concorra para mitigar ou mesmo eliminar sua responsabilidade pelas ocorrências danosas.
O fato de refugir às suas atribuições o cálculo, ou mesmo a implementação, da glosa, não concorre para afastar a responsabilidade do servidor do HFA. A imputação que recai sobre ele não diz respeito à operacionalização da glosa. Refere-se à etapa antecedente, ou seja, o atesto das faturas da Unirio, o qual ele incontestavelmente realizou de forma imperfeita, já que não apontou a falta incorrida pela contratada, ao não disponibilizar, ao longo dos meses de execução contratual, o efetivo envolvido nos serviços extraordinários apurado nesta TCE.
O mencionado acerca da atribulada execução do contrato pela Unirio, dado que a empresa descumpriu obrigações trabalhistas tão básicas que obrigaram a administração a adotar a medida drástica de reter pagamento de suas faturas, não diz respeito ao tratado nesta TCE. Assim sendo, também não auxilia a defesa do responsável.
As dificuldades, narradas pelo responsável, para a obtenção de elementos de interesse para a defesa não suscitam a interferência do TCU nesse assunto. Remansosa jurisprudência desta Corte de Contas entende não ser incumbência desta Corte, conforme depreende do disposto em diversas decisões (vide, por todos, o Acórdão 2805/2017-TCU-Primeira Câmara, Relator Vital do Rêgo) , munir os responsáveis de elementos e material que julguem importantes para a sua defesa. 
Realizado assim o exame da manifestação do responsável, cabe rejeitar suas alegações de defesa.
Responsável Unirio Manutenção e Serviços Ltda.
Empresa em questão foi regularmente citada, mediante edital de peça 34, publicado em 11/7/2017, porém, findo os 15 dias de prazo para se manifestar, não houve encaminhamento de resposta à citação.
Diante disso, deve ser considerada revel a empresa, prosseguindo assim, nos termos do art. 12, § 3º, da Lei 8.443/1992, o processo para todos os efeitos. 
Conclusa assim a devida apreciação dos arrazoados, será procedida, nos próximos tópicos, a competente responsabilização analítica dos arrolados nesta TCE visando o encaminhamento de mérito do feito.
Irregularidade
Pagamentos a maior à empresa Unirio Manutenção e Serviços Ltda., signatária do contrato 08/2012, no período de julho a dezembro de 2012.
Situação encontrada.
Conforme já relatado nos itens 6-8 supra, foi constatado, em trabalho de campo desta unidade técnica, que a contratada para prestar os serviços extraordinários previstos no contrato 08/2012 disponibilizou quantitativos de diversas categorias profissionais inferiores aos estabelecidos contratualmente, sem que tenha havido glosa por parte do Hospital Federal do Andaraí. Em face disso, ocorreram, no período em epígrafe, indevidos pagamentos a maior beneficiando a contratada.
Objeto no qual a irregularidade foi constatada.
Contrato 08/2012 firmado pelo Hospital Federal do Andaraí (HFA) com Unirio Manutenção e Serviços Ltda., CNPJ: 36.529.998/0001-63 para prestação de serviços de conservação e limpeza.
Critérios.
Artigo 66 da Lei 8.666/1993. Termo de Referência do Pregão 10/11. Contrato 08/2012 e seus aditivos.
Evidências.
Contrato 08/2012 (peça 1, p. 44-69) , com a empresa Unirio Manutenção e Serviços Ltda. Aditivo do contrato (peça 1 p. 93-94) . Processos de pagamento do Contrato 08/2012 no período de junho de 2012 a dezembro de 2012 (peças 39-40 e peça 2 p. 66-399) . Ordens Bancárias 2012OB801950, 2012OB802079, 2012OB802343, 2012OB802411, 2013OB800078, 2013OB800327, (peça 40, p. 5 e peça 2, p. 151, 212, 265, 334, 397) . Quadros de apuração do pagamento a maior (peça 11) .
Causas da constatação.
Não realização a contento da fase de liquidação das despesas referentes aos pagamentos à contratada. 
Efeitos e consequências da constatação.
Indevidos pagamentos a maior onerando os cofres da HFA, que montam, a valores históricos, a R$ 228.929,49, consoante somatório dos valores da tabela do item 7 supra.
Responsabilização.
Responsável: Dásio Lopes Simões  (CPF XXX.308.947-XX) , Diretor-Geral o Hospital Federal do Andaraí à época dos eventos danosos.
Conduta.
Ter autorizado os pagamentos indevidos de julho a dezembro de 2012 do Contrato 8/2012, visto que a contratada, para prestar os serviços extraordinários previstos no contrato 08/2012, disponibilizou quantitativos de diversas categorias profissionais inferiores aos estabelecidos contratualmente, não tendo havido, entretanto, glosa por parte do Hospital Federal do Andaraí.
Nexo de causalidade.
Os indevidos pagamentos a maior foram decorrentes da mencionada autorização.
Culpabilidade.
Considerando que o Sr. Dásio, à guisa de demonstrar sua boa-fé, cuidou apenas de afirmar a sua existência, não há elementos objetivos para reconhecer o referido instituto jurídico em relação a esse responsável. Por outro lado, é razoável afirmar que era possível ao responsável ter consciência da ilicitude do ato que praticou. Por fim, considera-se também razoável afirmar que era exigível do responsável conduta diversa daquela que ele adotou.
Responsável: Wilson José Coelho Matheus  (CPF: XXX.867.427-XX) , Fiscal Operacional designado pela Portaria GD/HFA 60, de 5/6/2012, do contrato 08/2012 (peça 1, p. 70) .
Conduta.
Ter atestado a efetiva prestação do serviço de limpeza técnica em ambiente hospitalar no período em apreço, sem informar que a contratada, para prestar os serviços extraordinários previstos no contrato 08/2012, havia disponibilizado quantitativos de diversas categorias profissionais inferiores aos estabelecidos contratualmente, tampouco propor a devida glosa de valores.
Nexo de causalidade.
Os pagamentos indevidos a maior são decorrentes da ausência de glosa dos valores referentes a ausência de profissionais previstos no termo de referência do Contrato 8/2012.
Culpabilidade.
Considera-se que não há elementos objetivos para reconhecer a boa-fé desse responsável. Por outro lado, é razoável afirmar que era possível ao responsável ter consciência da ilicitude do ato que praticou. Por fim, considera-se também razoável afirmar que era exigível do responsável conduta diversa daquela que ele adotou.
Responsável: Empresa Unirio Manutenção e Serviços Ltda. (CNPJ: 36.529.998/0001-63) signatária do Contrato 08/2012.
Conduta.
Ter recebido, no período de julho a dezembro de 2012 o valor integral estipulado contratualmente disponibilizando quantitativo de funcionários dos serviços extraordinários inferior ao estipulado no Contrato 8/2012.
Nexo de causalidade.
O dano ao erário decorre da apresentação de quantitativos de funcionários dos serviços inferiores aos estabelecidos contratualmente, sem que tenha havido glosa por parte do Hospital Federal do Andaraí.
Culpabilidade.
Como se trata de responsabilidade atribuída à pessoa jurídica, não cabe cogitar de boa-fé ou má-fé em relação à responsável.
Apreciação e encaminhamento acerca da irregularidade constatadas.
Como visto acima, os responsáveis arrolados, que apresentaram as alegações de defesa, tiveram-nas rejeitadas, restando ainda configurada a revelia da empresa Unirio. Em função disso, merecem os arrolados a imputação de responsabilidades ora realizada. No que diz respeito à imputação de valores, os responsáveis Dásio Lopes Simões, Wilson José Coelho e Unirio Manutenção e Serviços Ltda. devem ser condenados, solidariamente, pelas seguintes importâncias:
	Data de Pagamento/Ocorrência
	Valor Original (R$) 
	Tipo

	17/9/2012
	55.218,07
	D

	9/10/2012
	37.948,46
	D

	4/12/2012
	33.940,74
	D

	10/12/2012
	33.940,74
	D

	28/1/2013
	33.940,74
	D

	20/3/2013
	33.940,74
	D

Valor atualizado e com juros em 13/6/2018: R$ 360.412,77 (peça 41) 
Em suma, por meio da presente TCE, conforme já detalhado nos tópicos anteriores, logrou-se apurar as ocorrências danosas (item 78.1) , com a devida identificação e qualificação dos responsáveis (itens 78.7.1, 78.7.2 e 78.7.3) bem como a descrição das condutas irregulares por eles praticadas (itens 78.7.1.1, 78.7.2.1 e 78.7.3.1) com o pertinente estabelecimento do liame entre elas e os eventos danosos (itens 78.7.1.2, 78.7.2.2 e 78.7.3.2) e a adequada quantificação do débito imputado aos responsáveis (itens 78.6 e 79) .
Por fim, considerando que não se vislumbra a existência de boa-fé por parte dos responsáveis, e, dada a inexistência de excludentes de culpabilidade (itens 78.7.1.3, 78.7.2.3 e 78.7.3.3) , o processo se encontra pronto, nos termos do disposto no art. 202, § 6º do Regimento Interno do TCU, para que seja procedido seu julgamento de mérito, considerando-se assim irregulares as contas dos Srs. Dásio Lopes Simões e Wilson José Coelho, e imputando, solidariamente, a esses responsáveis, juntamente com a empresa Unirio Manutenção e Serviços Ltda., a obrigação de ressarcir o dano causado ao erário, no montante definido no quadro do item 79 supra, sem prejuízo da aplicação da multa prevista no art. 57 da Lei 8.443/1992.
CONCLUSÃO
Considerando que restou demonstrada a presença dos requisitos necessários para o encaminhamento de mérito do feito (item 80) , e tendo em vista inexistirem nos autos elementos que permitam concluir pela ocorrência de boa-fé ou de excludentes de culpabilidade nas condutas dos responsáveis (item 81) , propõe-se que as contas das pessoas físicas sejam julgadas irregulares.
Ademais, cabe propor a condenação em débito dos responsáveis, conforme discriminado no item 79, sem prejuízo da sanção pecuniária estabelecida no art. 57 da Lei Orgânica do TCU.
Importante registrar que, como as citações de todos os responsáveis tiveram lugar em 2017, portanto bem antes de se consumar o transcurso de dez anos a contar da irregularidade mais remota, ocorrida em 2012, não há que se falar de prescrição da pretensão punitiva relativa à imposição de multas.
PROPOSTA DE ENCAMINHAMENTO
Diante do exposto, submetemos os autos à consideração superior, propondo:
considerar revel a empresa Unirio Manutenção e Serviços Ltda.  (CNPJ: 36.529.998/0001-63) ;
com fundamento nos arts. 1º, inciso I, 16, inciso III, alínea c) , da Lei 8.443/1992 c/c os arts. 19 e 23, inciso III, da mesma Lei, e com arts. 1º, inciso I, 209, inciso III, 210 e 214, inciso III, do Regimento Interno, que sejam julgadas irregulares as contas dos Srs. Dásio Lopes Simões (CPF XXX.308.947-XX) e Wilson José Coelho Matheus (CPF XXX.867.427-XX) ;
condenar o Sr. Dásio Lopes Simões, solidariamente, com Wilson José Coelho Matheus e com a empresa Unirio Manutenção e Serviços Ltda. ao pagamento das quantias abaixo discriminadas:
	Data de Pagamento/Ocorrência
	Valor Original (R$) 
	Tipo

	17/9/2012
	55.218,07
	D

	9/10/2012
	37.948,46
	D

	4/12/2012
	33.940,74
	D

	10/12/2012
	33.940,74
	D

	28/1/2013
	33.940,74
	D

	20/3/2013
	33.940,74
	D

fixar, relativamente à condenação acima, o prazo de quinze dias, a contar das notificações, para os responsáveis comprovarem, perante o Tribunal (art. 214, inciso III, alínea "a", do Regimento Interno) , o recolhimento aos cofres do Tesouro Nacional das referidas importâncias, atualizadas monetariamente e acrescidas dos juros de mora, a partir das datas apontadas até a do recolhimento, na forma prevista na legislação em vigor;
aplicar aos Srs. Dásio Lopes Simões e Wilson José Coelho Matheus e à empresa Unirio Manutenção e Serviços Ltda. a multa prevista no art. 57 da Lei 8.443/1992 c/c o art. 267 do Regimento Interno, ...;
encaminhar cópia da deliberação que vier a ser proferida ao Procurador-Chefe da Procuradoria da República no Estado do Rio de Janeiro, nos termos do art. 16, § 3º, da Lei 8.443/1992 c/c o art. 209, § 7º, do Regimento Interno do TCU, para adoção das medidas que entender cabíveis, informando que o inteiro teor do decisum estará disponível para consulta no endereço www.tcu.gov.br/acordaos;
encaminhar cópia do Acórdão ao Hospital Federal do Andaraí (HFA) , para conhecimento, informando que o inteiro teor do decisum estará disponível para consulta no endereço www.tcu.gov.br/acordaos."
10.	O Ministério Público junto ao TCU manifestou-se de acordo com a unidade técnica.
	É o relatório.

8.1. André Andrade Viz (OAB 57.863/RJ) e Priscila Santos Martins (OAB-RJ 213.167), representando Dásio Lopes Simões.

Subprocurador-Geral Lucas Rocha Furtado.

CONTRATO. PRESTAÇÃO DE SERVIÇOS DE LIMPEZA TÉCNICA EM AMBIENTE HOSPITALAR E DE CONSERVAÇÃO. FORNECIMENTO A MENOR DOS QUANTITATIVOS DE PROFISSIONAIS. CITAÇÃO. CONFIRMAÇÃO PARCIAL DO DÉBITO. CONTAS IRREGULARES DA EMPRESA CONTRATADA.

TOMADA DE CONTAS ESPECIAL (TCE)

Secretaria de Controle Externo de Tomada de Contas Especial (SecexTCE).

Cuidam os autos de tomada de contas especial referente a irregularidades havidas no Contrato 08/2012 (peça 1, p. 44-69) , firmado pelo Hospital Federal do Andaraí (HFA) com a empresa Unirio Manutenção e Serviços Ltda. para prestação de serviços de limpeza técnica em ambiente hospitalar, conservação de bens móveis e imóveis e das áreas verdes com disponibilização de mão de obra, produtos, materiais, insumos e equipamentos para cobrir uma área total de 51.100 m2 daquele hospital.
2.	O contrato, celebrado em 1º de junho de 2012, foi decorrente do pregão 10/11 e tinha vigência de doze meses, com valor mensal de R$ 718.959,49 e anual R$ 8.627.513,88. 
3.	Em observância ao exigido nos itens 9.7 a 9.10 do termo de referência (peça 1, p. 6-7) , a Unirio fez constar, na sua proposta, além da previsão de 246 serventes e 16 encarregados, os seguintes profissionais para atendimento de demandas específicas estipuladas no contrato (peça 1, p. 17, 42 e 78) :
	Funcionários
	Quantidade
	Custo unitário mensal

	Supervisor
	1
	4.119,40

	Preposto
	1
	3.909,52

	Técnico de Segurança do Trabalho
	1
	4.198.89

	Enfermeiro
	1
	4.087,21

	Limpador de Fachadas 12x36 diurno
	2
	2.397,42

	Coletor de Resíduos Plantão 12x36 diurno
	10
	2.771,89

	Assistente Administrativo
	1
	2.835,31

	Almoxarife 12x36 diurno
	2
	2.763,34

	Almoxarife 12x36 noturno
	2
	3.198,93

	Jardineiro
	1
	3.375,42

	Auxiliar de Jardinagem
	1
	2.491,52

	Auxiliar de Jardinagem
	1
	2.491,52

4.	O remanescente do contrato rescindido foi assumido pela empresa Ferlim Serviços Técnicos Ltda. mediante celebração do Contrato 2/2013, o qual, por conta de irregularidades constatadas na inspeção já referida, foi também objeto de instauração de tomada de contas especial.
5.	Realizada inspeção por equipe de auditoria desta Corte, foram levantadas informações pertinentes aos processos de pagamento de julho a dezembro de 2012 do contrato 08/2012 (peça 2 p. 66-399) . Dessas informações, inferiu-se que a contratada (empresa UniRio) disponibilizara quantitativos de funcionários em número inferior aos estabelecidos contratualmente, o que acarretaria pagamentos a maior no total de R$ 228.929,49, assim caracterizados:
	Cargo
	Quantidade
	Valor unitário (R$) 
	Valor mensal (R$) 
	Meses
	Valor total (R$) 

	Supervisor
	1
	4.119,40
	4.119,40
	Julho e Agosto
	8.238,80

	Preposto
	1
	3.909,52
	3.909,52
	Julho
	3.909,52

	Técnico de segurança do trabalho
	1
	4.198,89
	4.198,89
	Julho e Setembro a Dezembro
	20.994,45

	Enfermeiro
	1
	4.087,21
	4.087,21
	Julho e Agosto
	8.174,42

	Limpador de fachada
	2
	2.397,42
	4.794,84
	Julho a Dezembro
	28.769,04

	Coletor de resíduo
	9
	2.771,89
	24.947,01
	Julho a Dezembro
	149.682,06

	Almoxarife - diurno
	1
	2.763,34
	2.763,34
	Julho
	2.763,34

	Almoxarife - noturno
	2
	3.198,93
	6.397,86
	Julho 
	6.397,86

6.	Foi então realizada a citação da empresa Unirio Manutenção e Serviços Ltda., do Diretor Geral do HFA à época dos fatos, sr. Dásio Lopes Simões, que autorizou os pagamentos das faturas e do servidor designado para fiscalizar o contrato sr. Wilson José Coelho Matheus (peça 1, p. 70) .
7.	Antes de adentrar no mérito da matéria, considero pertinente fazer breves observações sobre os procedimentos de pagamento e as ações de fiscalização adotados pela entidade, em especial em relação ao período em foram apontadas as mencionadas falhas.
8.	A liquidação da despesa ocorria, nos termos da cláusula sétima do contrato (peça 1, p. 48) , com a apresentação da nota fiscal pela contratada com o valor considerado devido. Desse valor eram glosados aqueles referentes às inconsistências, em especial as faltas de funcionários, apontadas em relatório de fiscalização mensal efetuado pelo gestor do contrato. A par disso, era apresentada a relação dos funcionários que atuaram no hospital, a qual, até por não estar prevista contratualmente, não seguiu um padrão uniforme nos meses aqui tratados.
9.	Em relação a julho/2012, somente foi apresentada a relação nominal dos funcionários a cargo das tarefas gerais (encarregados e auxiliares de serviços gerais) . Para agosto/2012, foi apresentada a relação nominal dos funcionários das tarefas gerais e específicas (enfermeiro, preposto, supervisor, dentre outros) . Para setembro, outubro, novembro e dezembro de 2012, foi apresentada a relação nominal dos funcionários das tarefas gerais e específicas e, adicionalmente, o quantitativo de pessoal utilizado nas tarefas específicas, sem que houvesse a relação nominal.
10.	Por entender que a ausência da indicação nominal do funcionário implicaria sua ausência, a unidade técnica propôs a imputação aos responsáveis do débito objeto de citação.
11.	Acerca das ações de fiscalização, destaco os seguintes pontos. 
12.	Para o mês de julho/2012 - valor pago R$ 643.811,06 - (peça 2, p. 67 e 68) , foi apontado:
a) não pagamento de benefícios de alimentação e transporte aos funcionários (peça 1, p. 106) .
13.	Para o mês de agosto/2012 - valor pago R$ 646.096,51 -, foram apontadas as seguintes ocorrências (peça 2, p. 101 e 102) :
	a) ausência de supervisor, o qual passou a assumir a função de preposto;
b) existência de um encarregado a mais, visto que ainda não havia sido formalizada a assunção de um deles ao cargo de supervisor;
c) ausência da apresentação, pela enfermeira, do relatório mensal sobre os trabalhos realizados, embora tenha havido o ateste de que a profissional compareceu (cláusula 8.2 do contrato - peça 1, p.99) ;
	d) ausência de troca de suportes das caixas de perfurocortantes;
	e) ausência da apresentação do manual com a descrição dos Procedimentos Operacionais Padrão (POP) das técnicas de limpeza, desinfecção e descontaminação de artigos e superfícies, bem como abastecimento de materiais nos setores (cláusula 9.15 do contrato) ;
14.	Para o mês de setembro/2012 - valor pago R$ 640.136,00 -, foram efetuadas as seguintes considerações (peça 2, p. 155 e 204) :
	a) ausência de enfermeira desde o dia 11/9/2012 e de encarregado, com o respectivo desconto na fatura (peça 1, p. 99 e 131, e 2, p. 204) ;
	b) funcionários cujas escalas de trabalho foram alteradas de plantonista para diarista há dois meses ainda não tiveram sua alimentação reajustada;
	c) problemas na execução dos serviços de limpeza em razão da falta de materiais, o que resultou no cancelamento de cirurgias (peça 1, p. 107) ;
	d) problemas no fornecimento de vales-transporte;
	e) falhas nos depósitos referentes aos valores do Fundo de Garantia por tempo de Serviço - FGTS;
f) funcionários com uniformes rasgados;	
g) registros de faltas de 31 funcionários, incluindo dois coletores de resíduos, os quais tiverem cobertura da reserva técnica (peça 2, p. 156 e 157) ;
h) registro de ausência do técnico de segurança do trabalho e não pagamento do valor correspondente (peça 2, p. 160) ;
i) falta de funcionários em razão do não fornecimento de uniformes (peça 1, p. 202) ;
j) pagamento incorreto da insalubridade no mês de junho dos trabalhadores lotados na coleta de resíduos.
15.	Para o mês de outubro/2012 - valor pago 634.842,71 -, foram feitas as seguintes observações (peça 2, p. 215) :
	a) registro de 123 faltas, incluindo as de dois coletores de resíduos, sem cobertura em razão da ausência de reserva técnica, as quais foram abatidas do valor pago (peça 2, p. 213, 216, 217, 238 e 259) ;
	b) ausência de enfermeira com a glosa correspondente (peças 1, p. 111, 212, e 2, p. 213 e 220) ;
	c) atrasos nos pagamentos de salários, o que carretou a paralização dos funcionários;
	d) ausência de materiais de limpeza (cloro, sabonete líquido, álcool 70%, pano de superfície, pano de chão, desodorizador de ambientes, limpador multiuso) (peça 2, p. 217) ;
	e) funcionários com uniformes rasgados;
	f) ateste da presença dos limpadores de fachada e do técnico de segurança do trabalho, embora sem as suas identificações nominais (peça 2, p. 220 e 221) ;
	g) pagamento incorreto da insalubridade no mês de junho dos trabalhadores lotados na coleta de resíduos.
16.	Para o mês de novembro/2012 - valor pago 278.169,81 -, foram feitas as seguintes observações (peça 2, p. 270) :
	a) registro de 339 faltas, incluindo limpadores de fachada e coletores de resíduos, objeto de glosa no valor de R$ 35.249,22 (peça 2, p. 274 e 276) ;
	b) ausência de enfermeiro, objeto de glosa no valor de R$ 4.087,21 (peça 1, p. 212) ;
	c) ateste das presenças dos limpadores de fachada e técnico de segurança do trabalho, embora sem as suas identificações nominais (peça 2, p. 272) ;
	d) registro que a empresa não tem fornecido produtos para limpeza e desinfecção, "dificultando assim o bom andamento do serviço, bem como expondo nossos clientes a um grande risco de infecção causado pela má higienização de nossas dependências" (peça 2, p. 266) .
	e) registro, com identificação nominal, da atuação de dez auxiliares gerais e um encarregado nas tarefas de coleta de resíduos (peça 2, p. 312) .
17.	Para o mês de dezembro/2012 - valor pago 680.918,59 -, foram feitas as seguintes observações (peça 2, p. 392) :
	a) ausência de enfermeiro, com glosa de R$ 4.087,21 (peças 1, p. 212, e 2, p. 380) ;
	b) registro de 375 faltas, incluindo coletores de resíduos e limadores de fachada, com glosa de R$ 33.953,33 (peça 2, p. 380, 384) ;
	c) duas paralizações dos trabalhadores por atraso na concessão dos benefícios, com a suspensão de 24 cirurgias (peça 1, p. 204-205) .
	18.	As falhas na execução contratual resultaram em processos administrativos cuja conclusão foi pela aplicação de multas no total de R$ 388.238,07 (reduzidas em grau de recurso para R$ 129.412,70 - peça 1, p. 211-213) , descontada na fatura referente a novembro/2012 (peça 2, p. 326-327) . Em 17/1/2013, conforme determinação do Diretor Geral do HFA, foi efetuada a rescisão unilateral do contrato (peça 1, p. 95-101, 105-120 e 131-137) .
II
19.	Passo, então a analisar a apontada ausência dos profissionais sem que tivesse ocorrido a respectiva glosa.
20.	Em relação ao profissional de enfermagem, a falha teria decorrido do fato de não constar esse cargo na lista de funcionários dos processos de pagamento referentes a julho-agosto/2102.
21.	A respeito, cabe observar que há informações desencontradas nos autos acerca da presença desses profissionais nesses meses.
22.	Nos relatórios de fiscalização de julho e agosto, não há menção à ausência desses profissionais. Em relação ao mês de agosto, entretanto, há a informação de que o profissional não desenvolveu seus trabalhos a contento (peça 2, p. 101) .
23.	Já no relatório de fiscalização referente ao mês de setembro, consta a seguinte informação (peça 2, p. 155) :
"Até o presente momento não foi apresentada a enfermeira para substituir a enfermeira regressada sendo assim não há relatório nos meses de julho, agosto, setembro e provavelmente neste mês [outubro];" (Grifou-se) . 
24.	Veja-se que não se trata, em relação aos meses de julho e agosto, da ausência do profissional de enfermagem, mas tão somente que ele não cumpriu uma de suas obrigações, qual seja, a elaboração de relatório mensal, consoante cláusula contratual específica.
25.	Entretanto, no bojo de processo administrativo próprio para apurar as transgressões contratuais referentes aos serviços de enfermagem constou a seguinte informação (peça 1, p. 106) : "trata-se do relatório de fiscalização do mês de setembro/20 12 em face da empresa Unirio Manutenção e Serviços Ltda., no qual constatou-se: (i) não contratação de enfermeira nos meses de julho, agosto e setembro". (Grifou-se) . 
26.	Ou seja, aparentemente foi feita uma interpretação equivocada do disposto no relatório de fiscalização referente a setembro/2012. Essa contradição não passou despercebida, pois no desdobramento do referido processo administrativo contou a seguinte informação efetuada pelo Chefe do Serviço de Hotelaria do Hospital (peça 1, p. 99) :
"Referente ao desconto na nota de agosto por falta do profissional de enfermagem não se aplica, já que a mesma foi afastada no dia 11 de setembro e não no fim do mês referido. A observação na Nota Fiscal de agosto foi a falta dos relatórios, acompanhamento diário. Atribuições descritas no Termo de Referência. razões que levaram a direção da empresa a desligá-la do contrato."  (Grifou-se) . 
27.	Provavelmente, não foi feito comentário específico em relação a julho/2102, porque em relação a esse mês não houve a indicação de fatos que levassem a instauração de processo para a apuração da atuação do profissional de enfermagem.
28.	Nesse mesmo documento, contudo, o gestor faz menção indireta à atuação da enfermeira em julho/2012, a qual, segundo a cláusula 9.8 do contrato era responsável pelo treinamento dos funcionários da contratada (peça 1, p. 160) :
"Em relação ao plano de trabalho apresentado pela enfermeira em 25 de junho de forma incompleta, a listagem de presença do treinamento com data de 19 de julho, foi o único treinamento," (Grifou-se) . 
29.	Outrossim, as conclusões dos processos administrativos referentes aos serviços de enfermagem, além da imposição de sanções, limitaram-se a impor descontos nos meses de setembro a dezembro/2012, permitindo a conclusão de que, nos meses de julho e agosto, as glosas não se fizeram pertinentes (peça 1, p. 208 e 212) . Ademais, em relação ao mês de agosto, consta o ateste do fiscal na lista nominal dos funcionários das tarefas específicas, incluindo a enfermeira, encaminhada para o procedimento de pagamento (peça 2, p. 106) . 
30.	Quanto a julho, tendo em conta as contradições aqui expostas, entendo pertinente dar presunção de veracidade às seguintes considerações do fiscal do contrato (peça 2, p. 66) : "houve faltas com cobertura, já que a empresa conta com sua reserva técnica, não acarretando nenhum custo a mais para o hospital."
31.	De qualquer forma, não é demais lembrar, que, independente da discussão acerca da presença da profissional nos meses de julho-agosto/2012, foram instaurados procedimentos administrativos para apurar, dentre noutras ocorrências, descumprimentos contratuais em relação à atuação deficiente dessa profissional, os quais redundaram em diversas sanções à contratada. 
32.	Em sendo assim, entendo que as falhas nas medições referentes ao serviço de enfermeira não restaram configuradas.
II.1
33.	Refiro-me, agora, às ausências referentes aos cargos de preposto (julho/2012) e supervisor (julho e agosto/2012) .
34.	Como, para julho/2012, não foi apresentada a lista nominal dos funcionários das tarefas específicas, entendeu-se que as pessoas referentes aos cargos de preposto e supervisor não atuaram nesse mês. 
35.	Entretanto, nas observações referentes ao mês de agosto/2012, o fiscal assim se manifestou (peça 2, p. 101) :
	"Com a substituição do preposto pelo então supervisor - sr. Augusto - o contrato ficou sem supervisor, já que o substituto - sr. Leandro - ainda está na função de encarregado, como demonstra o recolhimento e a cópia do seu cartão de ponto. Sendo assim, no referido mês tivemos 17 encarregados e nenhum supervisor, sendo que na relação da empresa consta o sr. Leandro como supervisor. Lembrando que essa mudança ocorreu em 20 de julho do corrente ano." (Grifou-se) . 
36.	Ou seja, há a afirmação expressa de que havia preposto e supervisor em julho/2012, indicando, mais uma vez, tal qual verificado em relação ao profissional de enfermagem, que a ausência da lista nominal dos funcionários das tarefas específicas nesse mês não constitui um critério válido para ser apurado a frequência desses profissionais. Até porque não é crível que o contrato tivesse sido executado durante um mês inteiro somente com a presença dos encarregados e auxiliares de serviços gerais e com a ausência de todos os demais profissionais - enfermeiro, preposto, supervisor, jardineiro, almoxarife, limpador de fachada, coletor de resíduo, dentre outros. Improvável, ainda, que a fiscalização do contratado não registrasse uma ocorrência de tal dimensão, até porque o padrão de comportamento dos fiscais acabou por se demonstrar diligente e cioso na cobrança das obrigações assumidas pela contratada.
37.	Pois bem, o que resta ora configurado é que a partir do dia 20/7/2012 e durante o mês de agosto/2012 teria ocorrido a ausência de formalização da alteração de função de um encarregado para a função de supervisor, o que redundou na ocorrência de um encarregado a mais e na ausência desse supervisor. Considerando o salário contratual do supervisor, verifica-se um pagamento a maior de R$ 5.492,00 (equivalente à remuneração de um mês e dez dias) .
II.2
38.	O técnico de segurança do trabalho teria estado ausente sem a respectiva glosa nos meses de julho, setembro, outubro, novembro e dezembro de 2012.
39.	Para o mês de agosto/2012, não se apontou o pagamento indevido em relação a esse profissional porque ele constou da relação encaminhada pela contratada. Entretanto, em relação a esse mês foi paga a quantia de R$ 646.096,51 (peça 2, p. 102) cuja diferença em relação ao valor contratual - R$ 650.000,00 - corresponde exatamente ao salário da técnica em segurança do trabalho à época (antes do reajuste) , qual seja R$ 3.903,49 (peça 1, p. 42) .
40.	Esse fato, além de demonstrar a fragilidade da utilização das relações nominais como critério de medição, indica também que o referido profissional não exerceu suas funções nesse mês.
41.	Para o mês de setembro/2012, foi pago exatamente o mesmo valor do mês anterior (peça 2, p. 158) , o que indica que também nesse mês não foi considerado que o técnico em segurança do trabalho tenha prestado serviços. Nesse caso, ademais, há menção explícita que os serviços do profissional não foram considerados no pagamento, consoante o quadro com o quantitativo de pessoal utilizado nas tarefas específicas (peça 2, p. 160) .
42.	Para os meses de outubro, novembro e dezembro/2012, consta o ateste da fiscalização de que o profissional compareceu (peça 2, p. 220, 272 e 390) . 
43.	Ao que tudo indica, o técnico do trabalho somente passou a exercer as atividades no bojo do contrato a partir de outubro/2012, não sendo, portanto, objeto de pagamento as suas atividades nos meses anteriores. 
44.	Nessa linha, registro que, em relação ao mês de julho/2102, foram efetuados descontos no total de R$ 6.188,94. Esse valor, por não corresponder a nenhuma remuneração específica, não permite a definição precisa das causas da glosa. É razoável, entretanto, supor que o desconto da remuneração do técnico do trabalho aí esteja abrangido, tal qual aconteceu nos meses subsequentes. 
45.	Creio, pois, que o débito referente a esse profissional não restou configurado.
II.3
46.	Em relação aos limpadores de fachada e almoxarifes, foi apontado que os primeiros não teriam exercido suas funções nos meses de julho a dezembro/2012 e os segundos no mês de julho/2012. Tal qual em relação aos profissionais anteriores, o fundamento dessa conclusão é que as listas nominais enviadas para pagamentos não continham esses profissionais.
47.	Entretanto, para os meses de setembro, outubro, novembro e dezembro/2012, houve o ateste pelo fiscal de que os limpadores de fachada compareceram, consoante o quadro com o quantitativo de pessoal utilizado nas tarefas específicas (peça 2, p. 160, 220, 272 e 390) . Assim, mesmo que não tenha havido a identificação nominal dos trabalhadores, entendo que os serviços podem ser considerados executados.
48.	Até porque, para o mês de novembro, providenciou-se a glosa referente a duas faltas desses profissionais - srs. Carlos Alexandre Souza Neves e Jair Conceição de Oliveira (peça 2, p. 276) . Já para o mês de dezembro/2012, houve a glosa referente a sete faltas desses profissionais (peça 1, p. 380) . Em suma, se houve o desconto de faltas é porque havia a prestação do serviço.
49	Para o mês de julho não há registro para os limpadores de fachada e almoxarife. Para o mês de agosto, não há registro para os limpadores de fachada.
50.	Em relação a julho/2012, aplicam-se as considerações anteriores no sentido da fragilidade dos documentos que levaram a supor a ausência dos empregados, devendo, portanto, prevalecer as anotações do fiscal do contrato.
51.	Já em relação ao mês de agosto, não está justificado porque não constaram os limpadores de fachada das relações de funcionários que prestaram serviços. Assim, tem-se o pagamento não comprovado da quantia de R$ 4.794,84.
II.4
52.	Finalmente, nove coletores de resíduos tiveram suas ausências apontadas nos meses de julho a dezembro/2012.
53.	Como nos casos anteriores, a conclusão decorreu da ausência de menção desses profissionais na lista nominal de funcionários referente ao respectivo mês.
54.	Registro que esses profissionais tinham a obrigação de seguir as seguintes disposições do termo de referência da licitação (peça 1, p. 4) :
"Coletar os lixos ensacados (sacos plásticos) e colocá-los na lixeira ou em depósito previamente determinado pelo Plano de Gerenciamento de Resíduos de Serviços de Saúde do Hospital Federal do Andaraí, segundo RDC 306 de 07/12/2004 da ANVISA e outras complementares; 
¿ Todas as atividades relacionadas a resíduos deverão atender ao Plano de Gerenciamento de Resíduo de Serviços de Saúde do Hospital Federal do Andaraí. 
¿ Os resíduos dos setores do Hospital Federal do Andaraí deverão ser recolhidos a cada 04 (quatro) horas no máximo, e sempre que necessário, transportado com segurança em carro com tampa identificado segundo a classificação do resíduo para local apropriado. 
¿ O armazenamento interno temporário de todo o lixo não poderá ultrapassar o período de 08 (oito) horas."
55.	Veja-se que se trata de atividade de significativa importância para o funcionamento do hospital e que deveria ser exercida 24 horas por dia, todos os dias da semana. Assim deve ser vista com ressalva a constatação de que nove dos dez coletores não atuaram durante seis meses seguidos. Ou seja, deve ser conferida uma maior credibilidade à fiscalização do contrato que não apontou tais ausências.
56.	Para os meses de agosto, setembro, outubro, novembro e dezembro/2012, foi apresentada a relação nominal dos responsáveis pela coleta de resíduos (peça 2, p. 132, 178, 253, 312 e 364) . Ou seja, de plano resta afastado o fundamento da impugnação em relação a esses meses.
57.	Ademais, no mês de dezembro/2012, foi efetuada a glosa de 15 faltas dos coletores, incluindo sua identificação nominal (peça 2, p. 380 e 384) . Para novembro/2012, foi efetuada a glosa de 16 faltas dos coletores, incluindo sua identificação nominal (peça 2, p. 274 e 278) . Para outubro/2012, foi efetuada glosa de 7 faltas dos coletores, incluindo sua identificação nominal (peça 2, p. 216) . Para setembro/2012, foi efetuada a glosa de 7 faltas dos coletores, incluindo sua identificação nominal (peça 2, p. 156) .
58.	Para o mês de julho/2012, valem os comentários anteriores em relação aos demais profissionais, no sentido de que deve se dar presunção de veracidade às anotações do fiscal, as quais não apontaram a ausência dos coletores.
59.	Desta feita, o débito em relação a esses profissionais não subsiste.
III
60.	Do exposto, persiste um débito de R$ 10.286,84 e o prosseguimento natural do feito seria a condenação solidária dos gestores e da empresa contratada.
61.	Vislumbro, contudo, que os gestores agiram de boa-fé e foram diligentes na busca pela regular execução do contrato. Há de registrar que cabia aos gestores controlarem a atuação de mais de 260 funcionários e as falhas apontadas limitam-se a uma ínfima parte desse total. 
62.	Por outro lado, a empresa contratada, segundo os autos, agiu com desídia e falta de compromisso na execução de suas obrigações, exigindo enérgica atuação por parte dos gestores e, provavelmente, dificultando os trabalhos dos responsáveis, que tiveram que se preocupar com falhas referentes a simples rotina do hospital, como a utilização inadequada de produtos de limpeza. Como evidência dessa constatação, cito as conclusões do Serviço de controle e Contratos da entidade:
"As ocorrências se repetiram, ficando clara a recusa da Contratada em executar o serviço de acordo com o Termo de Referência, pois todo apontamento que a fiscalização realiza é em consonância com o que o mesmo estabelece. Ficando evidenciado, diante dos fatos, que a empresa prestou um serviço de forma descuidada e cometeu erros que poderiam ser evitados, causando um reflexo no andamento do serviço nesta Unidade Hospitalar." (Grifou-se) . 
63.	Creio, pois, no caso concreto, haver espaço para a utilização de precedentes jurisprudenciais (v.g. Acórdãos do Plenário 2.448/2013 e 1.160/2016 e da 1ª Câmara 9.296/2017) , no sentido de que a imputação de débito deve recair exclusivamente sobre a contratada, que foi a beneficiária dos pagamentos indevidos. Aplicável, pois, as seguintes considerações expostas no voto condutor do Acórdão 1160/2016-TCU-Plenário:
"Além disso, ainda em linha com o Ministério Público, identifico dos autos que o responsável atuou de boa-fé, no sentido de executar a missão que lhe fora atribuída e que a sua possível culpa pelo resultado malogrado não tem gravidade suficiente para determinar o julgamento pela irregularidade das contas com imputação de débito
30. Com isso, quero dizer que não considero justo o Tribunal responsabilizar um gestor público por uma falha gerencial, sem ponderar adequadamente as circunstâncias em que se deram os atos questionados bem como todas as nuances da sua conduta, frente à legislação de regência e o entendimento jurisprudencial desta Corte, ainda que desse ato tenha resultado eventual prejuízo ao erário, se não identificados na sua conduta elementos de negligência, imprudência ou imperícia, como me parece ser o caso destes autos." (Grifou-se) . 
64.	Esse entendimento, por sua vez, está de acordo com o disposto no art. 22, § 1º, da Lei de Introdução às normas do Direito Brasileiro:
"1º Em decisão sobre regularidade de conduta ou validade de ato, contrato, ajuste, processo ou norma administrativa, serão consideradas as circunstâncias práticas que houverem imposto, limitado ou condicionado a ação do agente." (Grifou-se) . 
65.	Assim, creio que os gestores devem receber a chancela de ressalva em suas contas e a empresa, além do débito imputado, deve sofrer a sanção prevista no art. 57 da Lei 8.443/1992, no valor de R$ 7.400,00, correspondente a cerca de 50% do valor atualizado do débito.
Diante do exposto, voto por que o Tribunal adote o acórdão que ora submeto à deliberação deste Colegiado 
TCU, Sala das Sessões Ministro Luciano Brandão Alves de Souza, em 23 de abril de 2019.
BENJAMIN ZYMLER 
Relator